---
title: "Cox Model"
output: html_notebook
---

# Modèle de Cox - colon (package: survival)

Chargement des packages nécessaires

```{r}
source("./load_libraries.R")
if (!dir.exists("img")) dir.create("img")
```

## Traitement des données et analyse exploratoire

Chargement des données

```{r}
data("cancer", package = "survival")
```

Analyse de la structure des données

```{r}
str(cancer)
```

La variable **inst** qui représente le code d'institution n'a aucun intérêt pour notre étude, donc nous allons la supprimer du dataset.

```{r}
cancer <- cancer[, -1]
str(cancer)
```

```{r}
head(cancer)
```

Bien. Observons un peu le temps de survie.

Pour analyser visuellement donc la probabilité de survie des individus en fonction de leur sexe, nous allons utiliser la **courbe de survie de Kaplan-Meier.**

### Courbe de survie de Kaplan-Meier

On doit :

-   créer un **objet de survie** grâce à la fonction **Surv()** du package **survival**

-   calculer les probabilités de survie en fonction du temps grâce à la fonction **survfit()**

-   tracer les courbes de survie grâce à la fonction **ggsurvplot** du package **survminer**

```{r}
# création de l'objet de survie 
surv_obj <- Surv(time = cancer$time, event = cancer$status)
str(surv_obj)
head(surv_obj)
```

Les données marquées de '+' sont des données censurées.

```{r}
summary(surv_obj)
```

```{r}
# calcul des probabilités de survie par ajustement du modèle de Kaplan-Meier; remarque, le calcul a été fait en fonction du sexe
surv_probs <- survfit(surv_obj ~ sex, data = cancer)

# détails des calculs
summary(surv_probs)

# visualisation
p_sexe <- ggsurvplot(
  surv_probs,
  data = cancer,
  conf.int = TRUE,
  pval = TRUE
)
p_sexe
ggsave("img/survie_kaplan_meier_sexe.png", plot = p_sexe$plot)

```

La p-value ici p=0.01013 (significatif) est celui du test de *log-rank.*

Visuellement parlant, on pourrait dire qu'il existe une différence significative entre la survie des hommes et des femmes tous atteints du cancer. Ce qui est confirmé par la p-value affichée (0.0013), qui est celle du **test de log-rank**.

De plus, la courbe de survie des femmes est décalée à droite par rapport à celle des hommes. Les femmes atteintes du cancer vivraient donc plus que les hommes.

------------------------------------------------------------------------

### Le test de log-rank

Le test du log‑rank est un test non-paramétrique qui compare, pour plusieurs groupes, **la distribution du temps jusqu’à l’événement d’intérêt**, en tenant compte de la **censure** (individus qui n’ont pas eu l’événement à la fin de l’observation).

#### **Hypothèses**

-   Hypothèse nulle $H_0$ :\
    Les fonctions de survie des groupes sont identiques :

    $S1(t)=S2(t)=⋯=Sk(t).S1​(t)=S2​(t)=⋯=Sk​(t)$.

-   Hypothèse alternative$H_1$​ :\
    Au moins deux groupes ont des fonctions de survie différentes.

#### **Statistique**

Le test compare, à chaque temps d’événement, le **nombre d’événements observés** dans chaque groupe au **nombre attendu** sous l’hypothèse que les groupes ont la même survie.

Pour k groupes, on note $O_j$​ et $E_j$ les événements observés et attendus dans le groupe j :

$χ2=∑j=1k(Oj−Ej)2Ej.χ2=j=1∑k​Ej​(Oj​−Ej​)2​.$

Cette statistique suit (asymptotiquement) une loi du $χ2$ à $(k−1)$ degrés de liberté sous $H_0​$.

#### **Règle de décision**

Si la **p-value** associée à la statistique $χ2$ est $≤α$ → on **rejette** $H_0$ : il existe une **différence statistiquement significative** entre les courbes de survie des groupes.

On peut le réaliser sous R de façon séparée :

```{r}
survival::survdiff(surv_obj ~ sex, data = cancer)
```

------------------------------------------------------------------------

On aurait pu représenter les fonctions de survie séparément et avec n'importe quelle variable.

```{r}

# ----------HOMMES-------------------

cancer_males <- cancer %>% filter(sex=1)

surv_obj_males <- Surv(cancer_males$time)

surv_probs_males <- survfit(surv_obj_males ~ sex, data = cancer_males)

# détails des calculs
summary(surv_probs_males)

# visualisation
p_hommes <- ggsurvplot(
  surv_probs_males,
  data = cancer_males,
  conf.int = TRUE,
  pval = TRUE,
  title = "Survie Hommes"
)
p_hommes
ggsave("img/survie_hommes.png", plot = p_hommes$plot)

# ---------FEMMES--------------------

cancer_females <- cancer %>% filter(sex==2)

surv_obj_females <- Surv(cancer_females$time)

surv_probs_females <- survfit(surv_obj_females ~ sex, data = cancer_females)

# détails des calculs
summary(surv_probs_females)

# visualisation
p_femmes <- ggsurvplot(
  surv_probs_females,
  data = cancer_females,
  conf.int = TRUE,
  pval = TRUE,
  title = "Survie Femmes"
)
p_femmes
ggsave("img/survie_femmes.png", plot = p_femmes$plot)
```

On remarque que les courbes est en décroissance exponentielle, ce qui est une caractéristique d'une courbe de survie.

### Boxplots

------------------------------------------------------------------------

## Estimation du Modèle

Dans ce modèle, nous allons faire une régression de Cox pour analyser l'effet de toutes les variables sur la survie des patients.

$$
\begin{multline}
h(t \mid X_i) = h_0(t) \exp\left( \beta_{\text{age}} \cdot \text{age}_i 
\\+ \beta_{\text{sex}} \cdot \text{sex}_i + \beta_{\text{ph.ecog}} \cdot \text{ph.ecog}_i 
\\+ \beta_{\text{ph.karno}} \cdot \text{ph.karno}_i + \beta_{\text{meal.cal}} \cdot \text{meal.cal}_i 
\\+ \beta_{\text{wt.loss}} \cdot \text{wt.loss}_i \right)
\end{multline}
$$

```{r}
# filtrage des données
cancer %>% na.omit
```

```{r}
model <- coxph(
  surv_obj ~ age + sex + ph.ecog + ph.karno + meal.cal + wt.loss, data = cancer
)
```

## Analyse des résultats et interprétation

```{r}
summary(model)
```

```{r}
parameters(model, exponentiate = TRUE)
```

On peut aussi les afficher.

```{r}
ggcoef_model(model, exponentiate=TRUE)
ggsave("img/coefficients_cox.png")
```

Le modèle final s'écrit donc :\
$$
h(t \mid X_i) = h_0(t) \exp\bigl(
\begin{aligned}
&1{,}346 \times 10^{-2} \cdot \text{age}_i \\
&- 5{,}570 \times 10^{-1} \cdot \text{sex}_i \\
&+ 7{,}943 \times 10^{-1} \cdot \text{ph.ecog}_i \\
&+ 1{,}985 \times 10^{-2} \cdot \text{ph.karno}_i \\
&- 5{,}028 \times 10^{-5} \cdot \text{meal.cal}_i \\
&- 1{,}136 \times 10^{-2} \cdot \text{wt.loss}_i
\bigr)
\end{aligned}
$$

### 1ère partie : les coefficients

L'analyse des coefficients nous fait comprendre que seuls les variables **sex** et **ph.ecog** sont significatives. Alors, *la survie des patients atteints du cancer de poumon avancé est fortement influencée par le sexe et le score de performance ECOG.*

> **Info:**
>
> *Le score de performance ECOG (Eastern Cooperative Oncology Group), ou indice de Zubrod/OMS, évalue l'état fonctionnel d'un patient atteint de cancer, mesurant l'impact de la maladie sur sa vie quotidienne. Il aide à déterminer l'aptitude aux traitements (chimiothérapie) et l'éligibilité aux essais cliniques.*

### 2e partie : les Hazards de Ratio

C'est la partie qui présente les expoentielles des coefficients. On n'analysera ici que le HR des variables avec effet significatif, notamment les variables **sex** et **ph.ecog**.

-   $HR_{sex} = 0.57$ et $IC_{sex} = [0.39, 0.85]$ : les femmes atteintes du cancer de sein ont donc en moyenne un risque de décès 43% plus bas que celui des hommes, et peut varier de 15% à 61% selon les cas, toutes choses étant égales ailleurs, et avec un taux d'erreur de 5%.

-   $HR_{ph.ecog} = 2.21$ et $IC_{ph.ecog} = [1.46, 3.36]$ : le risque de décès est augmente de 121% chaque fois que **ph.ecog** augmente, et peut varier de 46% à 236%, toutes choses étant égales ailleurs et avec un taux d'erreur de 5%. C'est un *facteur à risque.*

### Interprétation finale

Le sexe du patient et son score ECOG ont une grande influence sur le taux de survie des patients atteints du cancer de poumon. Pour un taux d'erreur de 5%, les hommes ont en moyenne 57% de risques de décès de plus que les femmes, et le score ECOG peut augmenter de 46% jusqu'à plus de 200% les risques de décès.undefinedVérification des hypothèses du modèle

## Vérification des hypothèses du modèle

### Porportionnalité des risques

Test des résidus de Schoenfeld ou test de Gambsch-Therneau.

```{r}
cox.zph(model)
```

On constate qu'aucune coefficient n'est significatif, alors on ne peut pas rejeter l'hypothèse de porportionnalité des risques.

```{r}
par(mfrow=c(2,3))
plot(cox.zph(model))
dev.print(png, "img/test_proportionnalite_risques.png")
```

On ne remarque pas de distribution significative des résidus de Schoenfeld en fonction du temps, ce qui confirme la conclusion précédente.

### Log-linéarité entre les risques et les covariables

Pour cela :

-   on crée le modèle nul de Cox

-   on en déduit les résidus de Martingale

-   on fait une analyse graphique

Si dans l'analyse graphique une tendance non linéaire est découverte, l'hypothèse de la log-linéarité est violée.

```{r}
# modèle nul
model_null <- coxph(surv_obj ~ 1, data = cancer)

# résidus de Martingale
res_martingale <- residuals(model_null, type = "martingale")

# plot
ggplot() + geom_point(aes(x=res_martingale, y=cancer$age)) + ggtitle("Résidus de Martingale vs age")
ggsave("img/residus_martingale_age.png")
ggplot() + geom_point(aes(x=res_martingale, y=cancer$sex)) + ggtitle("Résidus de Martingale vs sex")
ggsave("img/residus_martingale_sex.png")
ggplot() + geom_point(aes(x=res_martingale, y=cancer$ph.ecog)) + ggtitle("Résidus de Martingale vs ph.ecog")
ggsave("img/residus_martingale_ph_ecog.png")
ggplot() + geom_point(aes(x=res_martingale, y=cancer$ph.karno)) + ggtitle("Résidus de Martingale vs ph.karno")
ggsave("img/residus_martingale_ph_karno.png")
ggplot() + geom_point(aes(x=res_martingale, y=cancer$pat.karno)) + ggtitle("Résidus de Martingale vs pat.karno")
ggsave("img/residus_martingale_pat_karno.png")
ggplot() + geom_point(aes(x=res_martingale, y=cancer$meal.cal)) + ggtitle("Résidus de Martingale vs meal.cal")
ggsave("img/residus_martingale_meal_cal.png")
ggplot() + geom_point(aes(x=res_martingale, y=cancer$wt.loss)) + ggtitle("Résidus de Martingale vs wt.loss")
ggsave("img/residus_martingale_wt_loss.png")
```

Aucune relation non-linéaire n'est visible, on peut donc dire que l'hypothèse de log-linéarité n'est pas rejetée.
